【裁判字號】    97,再易,139
【裁判日期】    980313
【裁判案由】    侵權行為損害賠償
【裁判全文】
臺灣高等法院民事判決                 97年度再易字第139號
再審原告    正隆工業股份有限公司
兼  上一人
法定代理人  丙○○
再審被告    內政部消防署
兼  上一人
法定代理人  庚○○
            辛○○
            己○○
            戊○○
            丁○○
            甲○○
            乙○○
上列當事人間侵權行為損害賠償事件，再審原告對於中華民國97
年11月4日本院97年度上字第549號確定判決，提起再審之訴，本
院判決如下：
    主  文
再審之訴駁回。
再審訴訟費用由再審原告負擔。
    事  實
甲、再審原告方面：
壹、聲明：本院97年度上字第549號確定判決（下稱原確定判決
    ）廢棄。
貳、陳述：
一、系爭採購案在民國（下同）94年5月24日內政部消防署災害
    搶救組簽呈第3頁第（12）點中，就原本認定之標準即「符
    合NIOSH或EN認可證明文件」外，先提及擬「建議加列德國
    （DIN）標準」；然於94年7月11日內政部消防署災害搶救組
    簽呈中，卻排除原始之符合NIOSH或EN認可證明文件，修正
    為「全套裝備符合DIN或其他同等級之認可證明文件」，顯
    已排除NIOSH及EN之標準。又系爭採購案於94年10月6日經開
    標會議主席宣布取消採購作業，有內政部94年11月17日台內
    消字第0940002906號函第2頁第4點可證。依此可知再審原告
    在原確定判決附表2.所提「招標疑涉嫌綁獨家規格」、附表
    4.所提「疑設計誤導消防署，「疑不以『全套國際安全認證
    』為重點」等，均有依據。嗣內政部消防署於96年11月l6日
    重行以「長效型呼吸器共同供應契約3組案」辦理採購案，
    惟經再審原告申訴結果，由行政院公共工程委員會（下稱政
    院工程會）以97年5月19日工程訴字第09700207470號審議判
    斷書撤銷原異議處理結果，認定理由略以：「本組所訂規格
    均非屬經濟部標準檢驗局函覆所示之國際標準」。又該採購
    案與「政府採購法第26條執行注意事項」第6點第2款所定程
    序未盡相符，亦與招標機關召開之審查會議結論不符，況第
    二次招標實質上亦已暫停招標程序，亦即兩次招標最後均暫
    停招標程序，足見再審原告於94年間所寄發之檢舉函，實非
    無據。依上所述，系爭採購案非無疑義，相關承辦人員若因
    而受到調查，實不可謂再審原告係故意或過失侵害再審被告
    等人之名譽權。況原確定判決提及消防署政風室已就檢舉函
    內容展開調查，即證明再審被告等人名譽權受損害之證據，
    係「原審卷第119頁訪談紀錄、外放證物上證41政風室書函
    」。原確定判決未就其間之關聯性加以闡述，即遽論再審被
    告等人因再審原告之行為致社會上評價受到貶損；亦未就政
    院工程會判定規格不符及相關簽呈疑點等足以影響判決之證
    據加以斟酌，有適用法規顯有錯誤與漏未斟酌足影響判決之
    重要證物之情形。
二、本件相同之基本事實，前亦經再審被告對再審原告另案提起
    刑事告訴，由臺灣士林地方法院檢察署（下稱士林地檢署）
    以96年度偵緝字第1062號不起訴處分在案。足見縱再審原告
    所寄發之檢舉函使再審被告之名譽權受到影響，惟本件屬公
    共領域事項，並涉及個人名譽權及公共利益之衝突，依最高
    法院97年度台上字第1677號判決意旨，於認定再審被告等人
    名譽權是否受侵害時，應採刑法第311條第3款規定作為是否
    成立侵權行為之審酌標準，原確定判決有適用法規顯有錯誤
    之違法。
三、系爭招標案公開閱覽公告期間為94年6月16日至94年6月22日
    止，書面反應意見截止日為94年6月27日。斯時之招標規格
    ，係依據94年5月24日內政部消防署搶救組簽呈之決定，經
    NIOSH、EN或DIN之一認可者均符合資格。斯時再審原告自無
    異議之理。孰料，系爭招標於94年8月8日上網公告公開招標
    時，廠商產品符合資格之認定，已改依94年7月11日內政部
    消防署搶救組簽呈之規定，僅有經DIN認證者始符合標準。
    當時之異議期限雖為94年8月19日前，然當初之採購限制規
    格即經DIN認證之產品，於公開招標公告時根本不存在；經
    DIN認證之循環式呼吸器產品，係於94年8月22日始由相關單
    位出具檢驗合格報告，亦即94年8月22日後始有DIN認證合格
    之產品。故再審原告於異議期限內，實無可能提出相關書面
    證據以資異議。原確定判決遽以再審原告未依法提出異議，
    即有侵害名譽權之故意，實有漏未斟酌足影響判決之重要證
    物之情形。經查對照94年5月24日及94年7月11日內政部消防
    署災害搶救組簽呈，產品認證標準從不包含DIN認證，到最
    後決定僅以DlN為唯一認可標準，輔以系爭產品「循環式呼
    吸器」（MSA AirElite）之DIN認證係遲於94年8月22日始經
    檢驗完成，事後經政院工程會查證，該標準所訂定之安全認
    證標準及防爆等級，均非屬經濟部標準檢驗局所認可之國際
    標準。再審原告寄發檢舉函予相關政府機關，促請注意，系
    爭招標亦於兩次招標時均連續暫停開標，實不可謂再審原告
    有侵害再審被告等人名譽權之故意或過失。原確定判決有民
    事訴訟法第496條第1項第1款、第497條之再審事由。
乙、再審被告方面：
    本件未行言詞辯論，無再審被告之聲明、陳述可供記載。
丙、本院依職權調閱本院97年度上字第549號兩造間侵權行為損
    害賠償事件全卷。
    理  由
一、關於再審原告主張原確定判決有民事訴訟法第496條第1項第
    1款之再審事由部分：
（一）按民事訴訟法第496條第1項第1款所謂適用法規顯有錯誤
      者，係指確定判決所適用之法規顯然不合於法律規定，或
      與司法院現尚有效及大法官會議之解釋，或最高法院尚有
      效之判例顯然違反，及確定判決消極的不適用法規，顯然
      影響裁判者而言（最高法院60年台再字第170號判例及司
      法院大法官會議釋字第177號解釋參照）。又所謂適用法
      規顯有錯誤者，不包括漏未斟酌證據、認定事實錯誤、取
      捨證據失當、判決不備理由及在學說上諸說併存致發生法
      律上見解歧異等情形之情形在內（最高法院63年台上字第
      880號判例、90年台再字第27號判決參照）。
（二）經查再審原告主張原確定判決適用法規顯有錯誤，關於所
      主張依最高法院97年度台上字第1677號判決意旨，於認定
      再審被告等人名譽權是否受侵害時，應採刑法第311條第3
      款規定作為伊是否成立侵權行為之審酌標準，故不可謂伊
      有侵害再審被告等人名譽權之故意或過失部分，依前開說
      明，最高法院97年度台上字第1677號判決並非判例，尚難
      以原確定判決未予適用，即謂原確定判決適用法規顯有錯
      誤。況再審原告是否成立侵權行為係屬法院依職權認定事
      實之問題，非屬適用法規顯有錯誤之範疇。至再審原告其
      餘主張原確定判決適用法規顯有錯誤部分，並未指明具體
      情事，所為主張為不合法。依上所述，再審原告主張原確
      定判決有民事訴訟法第496條第1項第1款之再審事由，為
      不足取。
二、關於再審原告主張原確定判決有民事訴訟法第497條規定之
    再審事由部分：
（一）按民事訴訟法第497條所謂就足以影響於判決之重要證物
      漏未斟酌，係指足以影響判決基礎之重要證物，雖當事人
      在前訴訟程序業已提出，然未經原確定判決加以斟酌，或
      忽視當事人聲明之證據而不予調查，或就依聲請或依職權
      調查之證據未為判斷，而該證物足以動搖原確定判決基礎
      者而言。
（二）關於再審原告主張原確定判決認定再審被告等人名譽權受
      損害之證據，係「原審卷第119頁訪談紀錄、外放證物上
      證41政風室書函」，漏未斟酌94年5月24日內政部消防署
      災害搶救組簽呈第3頁第（12）點、94年7月11日內政部消
      防署災害搶救組簽呈、內政部94年11月17日台內消字第09
      40002906號函第2頁第4點、政院工程會97年5月19日工程
      訴字第09700207470號審議判斷書部分，經查原確定判決
      認定再審原告之行為已侵害再審被告之名譽權，所持理由
      係：「被上訴人（即再審原告）所寄送附表所示之檢舉函
      ，內載：『有關消防署購案A0000-000，80套循環式呼吸
      器…』、『謀取暴利海內外朋比均分』、『官商勾結』、
      『涉嫌綁獨家規格』、『意圖圖利特定廠家』、『安排似
      乎沒有關係之2、3家不同經銷商參加圍標以求暴利分贓』
      、『分組綁標』、『利益集團挾其行政優勢』、『白手套
      疑似設計誤導消防署』、『為何在疑www.enews.nfa.gov.
      tw消防署消防影音新聞台網站及消防署83頁會議資料，疑
      檢附部分未經雙方查證之資料或不實陳述，疑企圖影響第
      三者誤判』、『疑擬策動產品最終使用者疑以非正常使用
      ，疑非正常保養或疑破壞性等之不實報告，疑作堅持購買
      KO2呼吸器作預留解釋空間』、『非公開性黑箱作業』、
      『疑至火災體驗室，疑短時間試驗，疑僅拍照交差了事之
      報告』、『利益集團疑擬動用龐大行政資源』等文字，均
      直接指控上訴人（即再審被告）消防署及承辦系爭採購案
      之相關承辦人員，涉及行政違法及刑法瀆職罪。…庚○○
      等人當時均係任職消防署承辦系爭採購案之公職人員，如
      系爭採購案有被上訴人所指之『圖利特定廠家』、『綁獨
      家規格』、『官商勾結』、『朋比分贓』等情事，其涉案
      人員即可確定為上訴人庚○○等人，又因被上訴人未區分
      承辦人員何人無違法犯罪行為，何人有違法犯罪行為，而
      是概括泛指所有承辦人員當然都在檢舉函之指涉範圍，所
      有承辦人員均會因被上訴人寄送之檢舉函而使上級機關或
      偵查機關對於上訴人等為行政懲戒或刑事調查，並不因檢
      舉函內未明載涉案人員姓名而得倖免，情節不可謂不重大
      ，此觀之上訴人消防署政風室已就被上訴人之檢舉函內容
      展開調查即明（見原審卷第119頁訪談紀錄、見外放證物
      上證41政風室書函）。被上訴人以此等文字指摘上訴人，
      在客觀上，自足以使社會上對上訴人消防署之機關形象及
      承辦人員即上訴人庚○○等人之評價貶損，更何況上訴人
      庚○○、辛○○、己○○、戊○○、丁○○、甲○○、乙
      ○○當時均係任職消防署之公職人員，如犯有刑法瀆職罪
      ，社會上對上訴人之評價自會大幅滑落，該等文字之檢舉
      函發送自屬足以毀損上訴人名譽之事。被上訴人既將指摘
      上訴人『違反公平』、『意圖營利』、『帶頭舞弊』、『
      官商勾結』、『朋比分贓』等足以貶損上訴人社會評價之
      文字，寄送消防署、總統府、立法院、監察院、內政部、
      公共工程委員會等單位，則被上訴人上開侮辱文詞，除該
      檢舉函之收件人已經閱悉外，各該收件單位承辦檢舉函事
      件之人員必亦已閱悉其內容，上訴人之品德、聲譽、社會
      一般評價因而受有貶損，被上訴人之行為顯已侵害上訴人
      之名譽權，堪以認定。」（見原確定判決第6-7頁）亦即
      原確定判決係以再審原告將足以貶損再審被告社會評價之
      文字，寄送內政部消防署、總統府、立法院、監察院、內
      政部、政院工程會等單位，而認定再審原告之行為顯已侵
      害再審被告之名譽權。再審原告並未舉證證明再審被告有
      其所指之不法行為，其指稱原確定判決漏未斟酌之證物，
      並不足以影響原確定判決此部分之論斷，再審原告執此主
      張原確定判決有民事訴訟法第497條規定之再審事由，為
      不足取。
（三）次查關於再審原告主張94年8月22日後始有DIN認證合格之
      產品，故伊就系爭招標案於異議期限內，無法提出相關書
      面證據以資異議，原確定判決漏未斟酌94年5月24日及94
      年7月11日內政部消防署災害搶救組簽呈、系爭產品「循
      環式呼吸器」（MSA AirElite）之DIN認證係遲於94年8月
      22日始經檢驗完成，事後經政院工程會查證，該標準所訂
      定之安全認證標準及防爆等級，均非屬經濟部標準檢驗局
      所認可之國際標準等證物云云部分；經查原確定判決認定
      再審原告藉檢舉函之發送，故意侵害再審被告之名譽，並
      非僅以再審原告應依政府採購法第41條、第75條之規定，
      於系爭招標案公開閱覽公告期間及正式公開招標公告期間
      ，依法申請釋疑或提出異議為據；原確定判決並認定再審
      原告「在94年9月14日、15日、19日、26日、30日先後五
      次以附表所示之檢舉函寄送予消防署、總統府、立法院、
      監察院、內政部、公共工程委員會，影射辦理系爭採購案
      之上訴人有『違反公平』、『意圖營利』、『帶頭舞弊』
      、『官商勾結』、『朋比分贓』之情事，嗣經上訴人（即
      再審被告）消防署政風單位訪談被上訴人（即再審原告）
      丙○○，竟稱：『我提出陳情指出該標案有問題，理應由
      貴署進行調查，而非要我舉證。』等語（見原審卷第119
      頁訪談紀錄），且迄本院準備程序終結時，被上訴人僅一
      再就系爭招標案所訂產品規格之安全性、實用性有疑慮為
      陳述，仍未能提出上訴人『圖利特定廠家』、『綁獨家規
      格』、『官商勾結』、『朋比分贓』之證據，顯見被上訴
      人係藉此檢舉函之發送，故意侵害上訴人之名譽，圖使上
      訴人之長官質疑上訴人執行系爭招標案規格之訂定及採購
      案相關業務有瀆職之情形，以遂行其競標之目的，被上訴
      人事後辯稱其係基於善意提出建議，以節省國家公帑為出
      發點云云，實無可採。」（見原確定判決第8-9頁）原確
      定判決既係以再審原告於94年9月14日後五次寄送檢舉函
      ，影射辦理系爭採購案之再審被告有違反公平等不法情事
      ，卻未能提出證據，因而認定再審原告有故意侵害再審被
      告名譽之情事，再審原告主張原確定判決漏未斟酌前述證
      物，即不足以影響原確定判決此部分之論斷，再審原告執
      此主張原確定判決有民事訴訟法第497條規定之再審事由
      ，亦不足取。
三、綜上所述，再審原告提起本件再審之訴，為顯無再審理由，
    爰不經言詞辯論，以判決駁回之（最高法院44年台上字第56
    6號判例參照）。
四、據上論結，本件再審之訴顯無理由，依民事訴訟法第502條
    第2項、第78條、第85條第1項前段，判決如主文。
中    華    民    國    98    年    3     月    13    日
                  民事第八庭
                        審判長法  官  劉勝吉
                              法  官  滕允潔
                              法  官  鄭威莉
正本係照原本作成。
不得上訴。
中    華    民    國    98    年    3     月    13    日
                              書記官  李垂福


司法院資訊處製作；財團法人民間司法改革基金會備份。
